臺灣臺中地方法院刑事判決　　　　　　　　　　　　　九十三年度易字第八八七號
　　公　訴　人　臺灣臺中地方法院檢察署檢察官
　　被　　　告　乙○○
右列被告因傷害案件，經檢察官提起公訴（九十二年度偵續字第二九九號），本院判
決如左：
    主  文
乙○○傷害人之身體，處拘役貳拾日，如易科罰金，以參佰元折算壹日，緩刑貳年。
    事  實
一、乙○○與甲○○之前妻丙○○原係朋友關係，甲○○因懷疑乙○○與丙○○有曖
    昧關係（甲○○告訴乙○○妨害家庭案件，現由臺灣臺中地方法院檢察署另案偵
    辦中），甲○○遂與丙○○於民國（下同）九十二年八月二十四日晚間，在臺中
    市○區○○○路六八０巷十四弄二號丙○○娘家住處因乙○○與丙○○以手機通
    話而互有口角，甲○○便將丙○○使用之行動電話（為乙○○所有）奪走，摔在
    地上因而毀損，乙○○在無法與丙○○取得聯繫之情形下，以室內電話撥打至丙○○娘家住處，甲○○接得電話後，甚為不悅便要乙○○前來談判，乙○○即驅
    車前往前開丙○○娘家住處，於同日晚間十一時許抵達之後，甲○○即徒手毆打
    乙○○之頭部，乙○○起先係以手阻擋，其後竟基於傷害之犯意，出手毆打甲○○，雙方互毆後，致甲○○受臉、頸、胸、背、上肢多處瘀腫抓痕之傷害（甲○○傷害乙○○部分，前經臺灣臺中地方法院檢察署檢察官以九十二年度偵字第一
    八二二五號不起訴處分確定）。
二、案經被害人甲○○訴由臺中市警局第三分局報告臺灣臺中地方法院檢察署檢察官
    偵查起訴。
    理  由
一、訊據被告乙○○對其與告訴人甲○○之前妻丙○○交往，因故與告訴人甲○○於
    九十二年八月二十四日晚間十一時許，在臺中市○區○○○路六八○巷十四弄二
    號丙○○娘家之住處前發生口角，並有肢體衝突等情坦承不諱，惟否認有傷害告
    訴人甲○○之犯行，辯稱：本件告訴人甲○○對他所提之傷害告訴，業據雙方達
    成和解，約定彼此均撤回對對方之傷害及毀損告訴，且他經由承辦警員確認告訴
    人甲○○已撤回對他的傷害告訴，公訴人起訴他所犯傷害犯行，於法無據，再者
    ，當時他驅車前往丙○○娘家住處時，因丙○○之娘家並無電鈴，即按車內喇叭
    通知，告訴人甲○○前來時，旋即出拳毆打他，他是在正當防衛之情形下，始出
    手還擊等語。經查：
（一）按告訴乃論之罪，告訴人於第一審辯論終結前，得撤回告訴，刑事訴訟法第二
      百三十八條第一項定有明文，又撤回告訴之程式，刑事訴訟法固無明文規定，
      惟依通說，認應準用告訴之程式，即撤回告訴亦應以書狀或言詞向檢察官或司
      法警察官為之；其以言詞為之者，應制作筆錄（刑事訴訟法第二百四十二條）
      。經查：本件告訴人甲○○、被告乙○○於九十二年八月二十五日向臺中市警
      察局第三分局正義派出所提出對雙方之傷害、毀損告訴後，二人固於九十二年
      九月六日達成和解，並約定和解條件為「今甲方（指被告乙○○）與乙方（指
      告訴人甲○○）已經於私下和解，且雙方願意撤銷提出之傷害及毀損之告訴，
      且雙方願意於日後不再對此事件提出任何追究」，惟偵查中告訴之撤回，應向
      第一審法院檢察官或司法警察官為之始稱合法，如僅被告與告訴人成立民事和
      解，在和解契約中訂定告訴人願撤銷對被告之告訴等條件，其效果僅生告訴人
      對被告負擔撤回告訴之私法上義務，於訴訟上不生撤回告訴之效力，復以，據
      證人即臺中市第三分局警員魏熙文結證稱：當時被告乙○○於九十二年九月六
      日將和解書送至派出所時，他還不甚確定是否係告訴人甲○○的本意，他有以
      電話聯繫告訴人甲○○確認和解書之簽發及撤回傷害告訴的意思，但他並未聯
      繫告訴人甲○○前來製作撤回告訴筆錄等語綦詳（見本院卷第十七、十八頁）
      ，是以，警員雖已確認告訴人甲○○撤回告訴之意思，然當事人之和解書既無
      法與撤回告訴狀同視，告訴人甲○○以言詞向警員撤回告訴復未經筆錄之製作
      以完備其法定程序，是以，告訴人甲○○對被告乙○○所提之傷害告訴，既未
      經合法撤回，就本件傷害案件，其告訴之程序要件即為具備，本院自應就實體
      關係予以審酌，先予敘明。
（二）被告乙○○與告訴人甲○○衝突發生之經過，業經告訴人甲○○指陳：當時他
      阻止前妻丙○○與被告乙○○通電話，並將丙○○手上的行動電話搶過來摔在
      地上，被告乙○○竟撥打家用電話，他接到電話後，被告乙○○的口氣不好，
      他就向被告乙○○說「有種過來」，被告乙○○始駕車前來，並在家面前按喇
      叭，態度甚為囂張，他才先動手毆打被告乙○○，之後他與被告乙○○二人即
      互毆，過程中，造成他臉、頸、胸、背及上肢多處瘀腫、抓痕等語綦詳（見九
      十二年度偵字第一八二二五號偵查卷第五、六頁、本院卷第二一至二三頁），
      核與目擊證人丙○○證稱：當時告訴人甲○○要被告乙○○前來住處，被告永
      光下車後，告訴人先毆打被告乙○○，被告乙○○原是用手防衛臉部，之後他
      們二人就彼此互毆，雙方因而都有受傷等語大致相符（見前開偵查卷第十、十
      一頁，本院卷第二十至二二頁），並有中山醫學大學附設醫院中港分院九十二
      年八月二十五日之診斷證明書一紙在卷可佐（見前開偵查卷第十三頁），是以
      ，被告乙○○面對告訴人甲○○先發制人之毆擊，固先以手阻擋防衛，然其後
      竟基於傷害之犯意，出手與告訴人甲○○互毆，因而造成告訴人甲○○臉、頸
      、胸、背及上肢多處瘀腫、抓痕之傷勢等情，堪予認定。
（三）被告乙○○雖辯以：他係基於正當防衛始出手還擊，然查：
  １、按所謂正當防衛，係行為人對於現在不法之侵害，基於防衛之意思，而所為防
      衛自己或他人權利之行為，若非出於防衛之意思，當不符合正當防衛之要件，
      因此正當防衛必須對於現在不法之侵害始得為之，侵害業已過去，即無正當防
      衛可言，至彼此互毆，又必以一方初無傷人之行為，因排除對方不法之侵害而
      加以還擊，始得以正當防衛論。故侵害已過去後之報復行為，與無從分別何方
      為不法侵害之互毆行為，均不得主張防衛權（最高法院三十年上字第一○四○
      號判例參照）。又按互毆係屬多數動作構成單純一罪而互為攻擊之傷害行為，
      縱令一方先行出手，而還擊（或還手）一方在客觀上苟非單純僅對於現在不法
      之侵害為必要排除之反擊行為，因其本即有傷害之犯意存在，則對於其互為攻
      擊之還手反擊行為，自無主張防衛權之餘地。
  ２、本件被告乙○○若僅係單純之防衛而無傷害人之意思，於告訴人甲○○毆擊之
      際，被告乙○○可以手阻擋，或旋即駕車離開現場，惟被告乙○○反而出手毆
      打告訴人甲○○，二人相互扭打，再參以告訴人甲○○身上受有如事實欄所載
      之多處傷害，苟係單純防衛，實不可能致告訴人甲○○有多處之傷害，是被告
      乙○○與告訴人甲○○二人顯係互毆，且被告乙○○毆打告訴人之舉，顯見已
      非基於防衛之意思所為，亦非係對於現在不法之侵害所為必要排除之反擊行為
      ，而係基於於傷害之犯意毆打告訴人甲○○甚明，被告乙○○辯以係告訴人甲○○先出手毆打一節，縱令屬實，然亦無足認其毆打告訴人甲○○係正當防衛
      。
（四）綜上，本院認被告顯係基於傷害犯意毆打告訴人，其事證明確，犯行洵堪認定
      ，應予依法論科。
二、核被告乙○○所為，係犯刑法第二百七十七條第一項之普通傷害罪。爰審酌被告
    乙○○並無刑事前案紀錄，有臺灣高等法院被告全國前案紀錄表暨臺灣臺中地方
    法院檢察署刑案資料查註紀錄表附卷可稽，堪認其犯案前品行尚佳，並斟酌乙○○係在告訴人甲○○先行毆擊之狀況，始因氣憤而出手毆傷告訴人甲○○，雖以
    暴制暴的犯罪手段難謂平和，深具非難性，然犯罪動機尚非惡劣，告訴人甲○○
    所受的傷害亦非甚為嚴重，惟被告乙○○犯後否認犯行之態度等一切情狀，量處
    如主文所示之刑，並諭知易科罰金之折算，以示懲儆。末查，被告乙○○前未曾
    受有期徒刑以上刑之宣告，有臺灣高等法院被告全國前案紀錄表及臺灣臺中地方
    法院檢察署刑案資料查註紀錄表在卷可按，其因一時失慮偶罹刑典，經此偵審程
    序之教訓，當能所知警惕，信無再犯之虞，本院綜核各情，認所宣告之刑，以暫
    不執行為適當，併予宣告緩刑二年，以啟自新，並觀後效。
據上論斷，應依刑事訴訟法第二百九十九條第一項前段，刑法第二百七十七條第一項
、第四十一條第一項前段、第七十四條第一款，罰金罰鍰提高標準條例第一條前段、
第二條，判決如主文。
中      華      民      國    九十三    年     五     月  十七      日
                                    臺灣臺中地方法院刑事第十二庭
                                        審判長法  官  吳  進  發
                                              法  官  莊  深  淵
                                              法  官  劉  兆  菊
右正本證明與原本無異。
如不服本判決，應於送達後十日內向本院提出上訴狀（須附繕本），上訴於臺灣高等
法院臺中分院。
                                              書記官
中      華      民      國    九十三    年     五     月      十七     日
附錄本案論罪科刑法條全文：
刑法第二百七十七條第一項
傷害人之身體或健康者，處三年以下有期徒刑、拘役或一千元以下罰金。
